【裁判字號】    96,家訴,71
【裁判日期】    970822
【裁判案由】    請求分配剩餘財產
【裁判全文】
臺灣新竹地方法院民事判決              96年度家訴字第71號
原      告  甲○○
                        號
被      告  乙○○
上列當事人間請求分配剩餘財產事件，本院於中華民國97年8月8
日言詞辯論終結，判決如下：
    主  文
原告之訴及假執行之聲請均駁回。
訴訟費用新台幣2,100元由原告負擔。
    事實及理由
一、原告起訴主張：兩造結褵10年有餘，原告除為被告生養子女
    、照顧家庭、打理其生活起居等一切細節外，尚外出工作、
    負擔家計，原告為此所付出之心力，實無法以金錢之價值衡
    量，相較於被告，原告對家庭所付出之一切絕對是有過之而
    無不及，今兩造婚姻關係業已解消，然並未於離婚協議書中
    約定雙方拋棄民法第1030條之1之剩餘財產分配請求權，故
    原告自得依法請求分配剩餘財產差額之半數。又兩造婚姻關
    係存續期間，原告曾於民國（下同）93年間向土地銀行貸款
    購得3953-KA號貨車（下稱系爭貨車），嗣原告將系爭貨車
    過戶給公司，公司則在95年間購買1506-MX自小客車（下稱
    系爭小客車）給原告，做為系爭貨車之交換，故系爭小客車
    應為原告所有；而系爭小客車依離婚時之車價狀況，原告初
    估為新台幣（下同）40餘萬元，且被告負債較原告少，故原
    告自得請求被告給付20萬元等語。並聲明：(一)被告應給付
    原告20萬元，及自起訴狀繕本送達之翌日起至清償日止，按
    年息百分之5計算之利息。(二)訴訟費用由被告負擔。(三)
    原告願以現金或同額之可轉讓定期存單供擔保，請准宣告假
    執行。
二、被告則以：系爭貨車為兩造共同出資購買，且被告於96年5
    月間駕駛系爭貨車在東石因滑落水池，尚積欠修車費20多萬
    元。另系爭小客車雖登記於原告名下，然實因分期付款無法
    以公司名義登記，所以才登記在原告名下，俟分期付款繳完
    後，仍要登記還給公司，故系爭小客車並非兩造所有。此外
    ，兩造結婚10年，被告皆把薪水交給原告，從未過問錢用到
    哪裡去，離婚也是原告說的，兩造均有負債，故原告請求剩
    餘財產分配顯不合理云云。並聲明：(一)請求駁回原告之訴
    及其假執行之聲請。(二)訴訟費用由原告負擔。(三)如受不
    利之判決，願提供擔保請准宣告免為假執行。
三、本院之判斷：
(一)本件原告主張兩造原係夫妻關係，然於96年7月3日協議離婚
    並辦妥離婚戶籍登記之事實，此有原告提出之離婚協議書及
    本院依職權調閱之兩造戶籍資料查詢表各1份在卷可稽，並
    為被告所不爭執，堪信為真實。
(二)按「夫妻未以契約訂立夫妻財產制者，除本法另有規定外，
    以法定財產制，為其夫妻財產制」，民法第1005條定有明文
    。原告主張兩造於婚姻關係存續中未以契約訂立夫妻財產制
    ，故應以法定財產制為兩造之夫妻財產制等事實，亦為被告
    所不爭執，亦堪信為真實。
(三)次按法定財產制關係消滅時，夫或妻現存之婚後財產，扣除
    婚姻關係存續中所負債務後，如有剩餘，其雙方剩餘財產之
    差額，應平均分配；夫妻現存之婚後財產，其價值計算以法
    定財產制關係消滅時為準，但夫妻因判決而離婚者，以起訴
    時為準，民法第1030條之1第1項、第1030條之4定有明文。
    又所謂「雙方剩餘財產之差額，應平均分配」，係指夫妻所
    取得而現存之婚後財產，扣除婚姻關係存續中所負債務及因
    繼承或其他無償取得之財產，計算出夫妻各自之剩餘財產，
    再比較其剩餘財產之多寡，算定其差額，剩餘財產較少之一
    方得向剩餘財產較多之一方，請求分配差額之二分之一，此
    乃一將列入剩餘財產分配之夫妻財產進行清算之程序，非請
    求分配特定財產之程序。
(四)本件原告起訴請求被告應給付兩造剩餘財產差額20萬元，然
    被告則以前詞置辯。經查，原告於本院言詞辯論審理中既自
    陳：「……經我計算結果我的婚後負債有112萬元，婚後財
    產就只有這台車（即系爭小客車），被告的負債也有10幾萬
    元，被告沒有婚後財產。」等語（見97年6月27日之言詞辯
    論筆錄），而被告對於原告上開陳述無意見，並陳稱兩人均
    有負債云云（見本院97年8月8日言詞辯論筆錄），另本院依
    職權調閱兩造之財產所得，被告於法定財產關係消滅時，名
    下並無動產、不動產或其他投資，此有稅務電子閘門財產所
    得調件明細表在卷可稽。兩造既不爭執被告無婚後財產，且
    尚有負債，則依上開說明，被告並無剩餘財產，則原告起訴
    請求被告給付剩餘財產部分，尚非有據。
(五)另原告雖主張系爭小客車為其婚後財產，而依離婚時二手車
    價車價約為40餘萬元，故原告得請求2分之1即20萬元云云，
    然為被告所否認，其並以前詞置辯。查原告固提出96年7月1
    1日起為期一年，保險證號碼1304DG1641號，被保險人為乙
    ○○之系爭小客車保險證，然原告於本院言詞辯論審理中自
    承：「（問：有何證據證明車子係婚後財產？）係我在93年
    向土地銀行貸款購買的3953-KA貨車。我將車子過戶給公司
    ，公司在95年購買1506-MX給我，做為3953-KA貨車的交換，
    所以1506-MX的車應該是我的。1506-MX離婚之後，我過戶給
    被告，因為協議離婚時，被告說他要車子，我說我有欠錢，
    他說不知道我欠錢。我雖協議將車子給被告，但我有告知我
    有負債，被告不予理會。車子是我的名字，我擔心發生事故
    ，我要負責，所以同意將車子過戶給被告。」等語（見本院
    97年4月9日言詞辯論筆錄），是原告主張系爭小客車為其婚
    後出資購買系爭貨車後再與公司交換取得，應為原告婚後財
    產，縱認屬實，然兩造既於離婚時協議將系爭小客車過戶給
    被告，則原告自無權再逕要求被告移轉或交付系爭小客車2
    分之1之價值，且參照前揭規定，原告亦非得於夫妻剩餘財
    產分配中就特定財產請求分配，遑論被告並無婚後財產，已
    如前述。從而，原告依據夫妻剩餘財產分配之法律關係請求
    被告給付20萬元，及自起訴狀繕本送達之翌日起至清償日止
    ，按年息百分之5計算之利息，為無理由，應予駁回，其假
    執行之聲請亦無依據，應一併駁回。
四、本案事證已臻明確，兩造其餘主張陳述及所提之證據，均不
    影響本案判決，毋庸再予審酌，附此敘明。
五、據上論結，本件原告之訴為無理由，依民事訴訟法第78條，
    判決如主文。
中    華    民    國    97    年     8     月    22    日
                      家事法庭法  官  彭政章
以上正本係照原本作成。
如對本判決上訴，須於判決送達後20日之不變期間內，向本院提
出上訴狀。
                              書記官  張淑芬
中    華    民    國    97    年     8     月    22    日


司法院資訊處製作；財團法人民間司法改革基金會備份。
